【裁判字號】    97,訴,4091
【裁判日期】    980630
【裁判案由】    強盜等
【裁判全文】
臺灣板橋地方法院刑事判決              97年度訴字第4091號
公  訴  人  臺灣板橋地方法院檢察署檢察官
被      告  己○○
            丙○○
            戊○○
                    （現於臺灣宜蘭監獄另案執行）
共      同
指定辯護人  本院公設辯護人湯明純
上列被告等因強盜等案件，經檢察官提起公訴（97年度偵字第
15701 號、第21743 號），本院判決如下：
    主  文
己○○共同以非法方法，剝奪人之行動自由，處有期徒刑陸月，
如易科罰金，以新臺幣壹仟元折算壹日。其餘被訴部分無罪。丙○○共同以非法方法，剝奪人之行動自由，累犯，處有期徒刑壹
年。其餘被訴部分無罪。
戊○○共同以其他非法方法，剝奪人之行動自由，累犯，處有期
徒刑壹年。其餘被訴部分無罪。
    事  實
一、戊○○（綽號大胖、阿亮）前因施用毒品案件，經本院以95
    年度訴字第1203號判處有期徒刑10月確定，於民國96年6 月
    25日縮刑期滿執行完畢。另丙○○（綽號阿德）：(一)前於83
    年間，因違反廢止前肅清煙毒條例案件，經本院以83年度訴
    字第2972號判決判處有期徒刑2 年8 月，並經臺灣高等法院
    駁回上訴確定，於85年7 月23日縮短刑期假釋出監；其於假
    釋期間內之86年間，又因違反廢止前肅清煙毒條例案件，經
    本院86年度訴字第1862號判決判處有期徒刑3 年，並經臺灣
    高等法院駁回上訴確定，與前開案件之假釋經撤銷後之殘刑
    1 年7 月12日接續執行，於89年11月10日再經縮短刑期假釋
    出監；上開假釋復又經裁定撤銷執行殘刑1 年9 月19 日 ，
    於93年10月31日縮短刑期執行完畢。(二)其後又於94年間，因
    竊盜案件，經本院以94年度簡字第5127號判決判處有期徒刑
    6月（另併科罰金銀元7500元）確定；復於同年間，因施用
    毒品案件，經本院94年度訴字第2035號及臺灣高等法院95
    年上訴字第559號判決判處有期徒刑10月確定，前開2罪之有
    期徒刑部分，嗣經本院96年度聲字第1463號裁定應執行有期
    徒刑1年2月確定。(三)再於95年間分別因施用毒品、竊盜等案
    件，經本院以95年度訴字第1946號判決判處有期徒刑1 年2
    月確定，暨以95年度簡字第1874號判決判處有期徒刑6 月確
    定，後再經以96年聲字第1465號裁定應執行有期徒刑1 年2
    月，經接續(二)執行後，因中華民國九十六年度罪犯減刑條例
    公佈施行，前揭2罪再經本院以96年度聲減字第3864號裁定
    減為有期徒刑7月、3月，定應執行有期徒刑9月又15 日確定
    ，另就上開(二)所示竊盜罪併科罰金刑部分，減為罰金3750元
    確定（易服勞役12日），甫於97年3月2日縮刑期滿執行完畢
    。詎渠2人仍不知悔改，於97年5月17日17時許，在臺北縣板
    橋市○○○路116之12號3樓，由甲○○（待到案後另行審結
    ）以催討債務為由，邀同丙○○、戊○○、己○○（綽號阿
    平）等3人，基於剝奪他人行動自由之犯意聯絡，依甲○○
    之指示，由戊○○駕駛不詳車號自小客車搭載丙○○、己○○及甲○○前往丁○○住處，途中先由己○○下車在臺北縣
    板橋市○○路口小北百貨購買塑膠束帶，再嗣於同日21時20
    分許，前往丁○○位於臺北縣中和市○○路118之31號門口
    ，經甲○○撥打電話要求丁○○開門（起訴書誤載為「見丁○○與乙○○返家，旋即按電鈴」），嗣丁○○開門後，甲○○、戊○○、己○○、丙○○等人即依序強行進入丁○○
    上址住處（侵入住宅部分未據告訴），並於進入屋內後，由
    甲○○負責指揮現場，分別令己○○在門口負責把風，及令
    戊○○及丙○○以先前所購買之塑膠束帶綑綁丁○○及其在
    場之友人乙○○，期間因丁○○喊叫，丙○○乃徒手毆打丁○○之臉部，戊○○並持其所攜帶之槍枝（未扣案，無證據
    顯示具殺傷力）喝令丁○○交付財物，而以此強暴手段剝奪
    兩人之行動自由，至使丁○○無從抗拒而交付現金新臺幣（
    下同）2萬餘元，甲○○並再令丙○○搜刮丁○○屋內現金2
    萬元、白金戒指1只（價值6,000元）、K金手環1只（價值2
    萬餘元），及自乙○○放置在褲子口袋之皮夾內取走現金2
    萬元，得手後駕車返回臺北縣板橋市○○○路116之12號3樓
    ，甲○○並交付1萬元予廖建平，暨將前揭取得之K金手鐲1
    只交付給丙○○，分別作為該2人協同前往討債之代價。嗣
    於97年5月23日15時許，在桃園縣八德市○○街213巷12弄5
    號查獲丙○○，並起出K金手環1只；復於97年5月24日2時46
    分許，在臺北縣土城市○○路60巷口為警查獲己○○，並扣
    得注射針筒1支（涉嫌施用毒品部分，另經檢察官提起公訴
    ，並經本院判決確定），而查悉上情。
二、案經丁○○訴由臺北縣政府警察局中和分局報告臺灣板橋地
    方法院檢察署檢察官偵查起訴。
    理  由
壹、有罪方面：
一、證據能力部分：按被告以外之人於審判外之言詞或書面陳述
    ，除法律有規定者外，不得作為證據；又被告以外之人於審
    判外之陳述，雖不符合同法第159 條之1 至第159 條之4 之
    規定，但經當事人於審判程序同意作為證據，法院審酌該言
    詞陳述或書面陳述作成時之情況，認為適當者，亦得為證據
    。當事人、代理人或辯護人於法院調查證據時，知有第159
    條第1項 不得為證據之情形，而未於言詞辯論終結前聲明異
    議者，視為有前項之同意，刑事訴訟法第159 條第1 項，及
    第159 條之5 ，分別定有明文。本判決下列所引用證人丁○○於審判外之陳述，雖屬傳聞證據，惟均經當事人於法院準
    備程序及審判期日中表示無意見，而不予爭執，且迄至言詞
    辯論終結前亦未再聲明異議，法院審酌此等證據資料製作時
    之情況，尚無違法不當及證明力明顯過低之瑕疵，亦認為以
    之作為證據應屬適當，故揆諸前開規定，依刑事訴訟法第
    159 條之5 規定，認前揭證據資料均例外有證據能力。
二、訊據被告戊○○、丙○○、己○○等3人對於有於前揭時、
    地，與甲○○共同以持槍暨加以綑綁等非法方式，剝奪被害
    人丁○○、乙○○等2人之行動自由之事實，均已坦認不諱
    ，復有證人丁○○於偵查、本院審理時，暨證人乙○○於本
    院審理時所為之證述可為佐證（詳見97年度偵字第15701號
    卷〈下均簡稱偵查卷〉第148-149頁，本院卷(一)第196-208頁
    、卷(二)第57-73頁），並有電梯攝影翻拍照片6張在卷可稽（
    偵查卷第63至66頁），自堪信為實在。且被告等3人受甲○○之邀而前往被害人丁○○之上開住處，並於案發時在場受
    甲○○指揮，分別參與不同程度之犯行，自均屬共同共犯無
    訛。再者，被告戊○○雖對於究為其或甲○○持槍進入屋內
    並持以喝令被害人交付財物一事有所爭執，但查，當日確實
    係由被告戊○○持槍枝1把進入丁○○之住處並喝令其取出
    財物乙節，已經證人丁○○於偵查、審理中證述甚屬明確（
    偵查卷第148-149頁、本院卷(一)第196-208頁、卷(二)第69-73
    頁），另共同被告丙○○先後在偵訊、本院準備程序供陳，
    及以證人身分在審理時為證，均清楚指出當日係由被告戊○○攜帶槍枝進入丁○○之住處內之情狀（詳偵查卷第134頁
    、本院97年聲羈字第364號〈下均簡稱本院聲羈卷〉第5-7頁
    、本院卷(一)第39、75、137-138、141頁），故就此部分之事
    實已堪認定。雖另證人乙○○於98年3月19日在本院作證時
    ，以及被告丙○○於98年6月12日經被告戊○○以證人身分
    行詰問時，均稱：當日是甲○○持槍進入屋內，戊○○見狀
    後即將之取下並即離去云云，然被告丙○○前在偵查中已陳
    稱當日係由戊○○攜帶槍枝之情，同日在本院為聲請羈押案
    件進行庭訊時，更已清楚描述被告戊○○當日先攜帶槍枝至
    甲○○之住處與其餘被告會合情節，嗣於97年12月16日為證
    人時，亦再證稱戊○○在甲○○家中時即有亮出槍枝等語，
    是其事後在與被告戊○○同庭應訊時，始翻異前詞，故為維
    護被告戊○○所為之附合說詞，自不可採；再依證人乙○○
    證稱：被告戊○○自甲○○手上取下槍枝後即先行離去云云
    ，明顯與被告己○○自始即在外把風卻未見戊○○行離去之
    情事有悖，亦與被告戊○○事後在本院供稱：當時是與己○○、丙○○、甲○○等人一同下樓離去等情，核屬矛盾，是
    其證言亦顯然故為偏頗被告戊○○，其此部分之證述，要與
    事實不符，均無從採為對被告戊○○有利之認定。從而本件
    事證明確，被告等人之犯堪已認定，應依法論科。
三、核被告戊○○、丙○○、己○○所為，均係犯刑法第302 條
    第1 項之剝奪他人行動自由罪。按刑法第302 條之妨害自由
    罪，係妨害他人自由之概括的規定，故行為人具有一定目的
    ，以非法方法剝奪人之行動自由者，除法律別有處罰較重之
    規定（例如略誘及擄人勒贖等罪），應適用各該規定處斷外
    ，如以使人行無義務之事，或妨害人行使權利為目的，而其
    強暴脅迫復已達於剝奪人行動自由之程度，即祇成立本罪，
    不應再依同法第304 條論處（最高法院29年上字第2359號判
    例意旨參照）；又刑法第302 條第1 項之妨害自由罪，原以
    強暴、脅迫為構成要件，其因而致普通傷害，乃強暴、脅迫
    當然之結果，除另有傷害故意外，仍祇成立該條項之罪，無
    同法第277 條第1 項之適用（最高法院30年上字第3701號判
    例意旨可資參考）。被告等3 人與甲○○，為向被害人丁○○、乙○○索討債務、財物，即持槍脅迫丁○○、乙○○取
    出屋內或身上之財物，渠等所為使人行無意義事之行為，乃
    為剝奪人之行動自由行為所吸收，另被告3 人為達剝奪告訴
    人丁○○行動自由之目的，而毆打告訴人丁○○成傷，此亦
    係被告等施用強暴手段剝奪其行動自由之當然結果，自不另
    論刑法第304 條第1 項之強制罪暨。同法第277 條第1 項之
    傷害罪。再被告戊○○、丙○○、己○○等3 人與尚未到案
    之甲○○間，就前揭妨害自由犯行有犯意聯絡及行為分擔，
    為共同正犯。又被告等人以一共同剝奪行動自由犯行，同時
    侵害被害人丁○○、乙○○之行動自由，為想像競合犯，應
    依刑法第55條前段之規定，從一重處斷。此外，被告丙○○
    、戊○○有如事實欄所載之執行紀錄，有臺灣高等法院被告
    前案紀錄表在卷可稽，其於有期徒刑執行完畢後之5 年以內
    ，故意再犯本件有期徒刑以上之罪，均為累犯，皆應依法加
    重其刑。茲審酌被告己○○、丙○○、戊○○等人不思循正
    途，為他人解決金錢糾紛，竟以強暴手段限制被害人2人之
    行動自由，以遂索討債務之目的，且被告等人與被害人均素
    不相識，因受同案被告甲○○之請求，即以強暴妨害被害人
    行動自由之方式索債，造成被害人等之心理傷害非輕，暨衡
    以渠等犯罪之動機、目的、手段、每人參與犯罪之程度、犯
    罪所生之損害、迄今未與被害人等達成和解取得渠等之原諒
    ，暨被告3人於犯後均能坦承犯行，但被告丙○○、戊○○
    等2人對於當時係由被告戊○○持槍喝令被害人交出財物之
    細節，故為有利於被告戊○○之不實陳述，意圖為被告戊○○飾詞卸責，未徹底悔悟等一切情狀，分別量處如主文所示
    之刑，及就被告己○○部分諭知易科罰金折算標準，以資懲
    儆。
四、至於未扣案之手槍1 支，因未扣案無證據顯示係具有殺傷力
    ，難認屬違禁物，且到案之被告戊○○、丙○○、己○○均
    已否認為其等所有，無從查明其權屬，自不予宣告沒收；另
    被告等人用以綑綁被害人之塑膠束帶已屬消耗品，於綑綁被
    害人後即留在現場，但未見被害人有加以保留並予以提出，
    難認尚且存在，為免執行之困難，亦不予宣告沒收，附此敘
    明。
貳、無罪方面：
一、公訴意旨略以：被告己○○、丙○○、戊○○等3 人與甲○○間，係共同意圖為自己不法之所有，先於97年5 月17日17
    時許，在臺北縣板橋市○○○路116 之12號3 樓，共同策劃
    強盜丁○○財物之犯案細節後，於同日21時20分許，前往丁○○家中而為前揭事實欄所述之行為，因而認被告等人所為
    另犯有刑法第330 條第1 項之加重強盜罪嫌云云。
二、按犯罪事實應依證據認定之，無證據不得認定犯罪事實。刑
    事訴訟法第154 條第1 項定有明文。次按刑事訴訟法係採自
    由心證主義，對於認定犯罪事實所憑之證據種類並未設有限
    制，被害人之陳述固亦得採為認定犯罪事實之證據，然而其
    為訴訟上之證明，仍應調查其他補強之證據，以證明其陳述
    確有相當之真實性，而為通常一般人均不致有所懷疑，始得
    據為有罪之認定（最高法院83年度台上字第3411號判決要旨
    參照）。又認定犯罪事實所憑之證據，雖不以直接證據為限
    ，間接證據亦包括在內；然無論直接或間接證據，其為訴訟
    上之證明，須於通常一般之人均不致於有所懷疑，而得確信
    其為真實之程度者，始得據之為有罪之認定，倘其證明尚未
    達到此一程度，而有合理性懷疑之存在時，事實審法院復已
    就其心證上理由予以闡述，敘明其如何無從為有罪之確信，
    因而為無罪之判決者，尚不得任意指其為違法（最高法院76
    年度台上字第4986號判例要旨參照）。次按刑法上之強盜罪
    ，以有為自己或第三人不法所有之意圖為構成要件之一，若
    奪取財物係基於他種目的，而非出於不法所有之意思者，縱
    其行為違法，要不成立強盜罪，此亦有最高法院21年上字第
    18號判例、92年臺上字第3553號判決足供參照。
三、公訴人認被告等人係基於意圖為自己不法所有之犯意聯絡，
    而強取被害人丁○○、乙○○之財物，無非係以告訴人之指
    訴為其主要之論據，然查：
  (一)觀諸本案被告丙○○於97年5 月24日警詢時即供陳：「我是
    於97年5 月17日18時左右，與綽號『阿斌』之男子甲○○先
    行前往被害人丁○○位於中和市○○路○ 段118 之31號11
    樓住處內看金飾（丁○○聲稱要販售金飾，所以我們是先行
    前往看該金飾之價值為何）…因為『阿斌』聲稱不滿意，所
    以我們就離開返回『阿斌』位於板橋市○○○路116 號3 樓
    之12租屋處，後來『阿斌』表示丁○○欠他錢，且有竊取『
    大胖』的東西，所以要我陪他一起前往找丁○○理論」等語
    （見97年偵字第15701 號卷第13頁反面）；於同日偵訊時，
    亦表示：「阿斌說要去要債，請求我幫他的忙一起過去，當
    日我跟阿斌已經過去該處一趟，該女子說有一批首飾要賣，
    後來該女子又說不要賣，我們就離開，阿斌說該女子欠他一
    筆錢，金額我不知道，後來就找我一起去要錢。阿亮及阿平
    都是阿斌找的，該二人我不認識。」、「（問：首飾何處拿
    ？）是大胖從房間拿的。還對曹女說，還說沒有拿我的東西
    ，還問其他呢」、「（問：是在誰家籌劃的？）館前東路阿
    斌家籌劃的。（問：你事先知道情形如何？）阿斌說曹女欠
    他錢，曹女不讓他看首飾」等語（同上偵查卷第133 、134
    頁）；同日在本院聲請羈押庭時，再供陳：「…這個時間點
    當天下午5 、6 點左右，有先到本案系爭女性被害人住處，
    當時是我與阿斌一起去環球後面一棟社區11樓加蓋，是該女
    性叫我與阿斌一起上去看珠寶……。上去之後該女性就開門
    讓我們進去，裡面有一個男子，此男子就是後來我們再去的
    同一人，阿斌問該女性，有那些珠寶要賣，結果她就從客廳
    桌上拿出一條黃金手鍊、一條翡翠項鍊，阿斌就說他不喜歡
    ，就問還有沒有別的珠寶，該女子就說是還有，但別人要買
    ，訂走了，不能賣，所以我們就走了，阿斌並說以後有好的
    東西再通知。當時這個男的在玩電腦，好像還有跟該女子說
    那不能賣，因為除了上開首飾外，桌上旁邊還有好幾包紅袋
    子，該男子要該女子把紅袋子收起來，意思就是這些東西不
    能賣，也不讓我們看。但因為該女子有跟我們說還有珠寶，
    但別人訂走了，所以我猜紅袋子內應該是珠寶。」、「（問
    ：你與阿斌回到阿斌住處後又發生何事？）阿斌就跟我說他
    想買一個鑽石，且剛才紅色袋子內應該有鑽石。當時去看之
    前阿斌就有問該女子有無珠寶、鑽石可賣，該女子說有，所
    以我們才過去，而當時該女子也沒有說鑽石不能賣，並說有
    鑽石，結果我們到了，女子旁邊的男子才說除了剛剛所說的
    首飾外，其他就不能賣。阿斌並說會不會是該女子欠阿斌錢
    ，所以不拿出來，阿斌說一定要再跟該女子問清楚，所以阿
    斌就打電話給戊○○，並告訴戊○○剛才的情形，戊○○來
    之後就一口咬定，他之前掉的錢及珠寶（戊○○沒有說掉了
    多少錢，及掉了珠寶的價值多少）就是該對男女拿走的，戊○○應該認識該對男女。…，後來我們四人集合之後才出發
    去該女子住處，出發前阿斌有說叫我與他一起去討該女子欠
    阿斌的債，意思就是我們等一下過去，如果他們還不把珠寶
    賣給我們，就叫他們把錢吐出來還給我們。（問：阿斌有無
    說要對方吐出多少錢？）沒有。（問：阿斌有無跟你說對方
    到底欠了多少錢？）沒有。只是事後回來時阿斌說我們拿到
    的財物拿來還阿斌跟戊○○還是不夠，我們拿到現金總共4
    、5 萬，還有一些珠寶（耳環一對、戒指有鑽石也有寶石約
    有二個戒指、手鐲一個、一條項鍊），而第一次看到的紅袋
    子已經不在了，可能是賣掉了。該男子從皮包內拿現金給我
    時，我看到的都是仟元鈔，約有一萬元我就轉給阿斌，後來
    有陸續找到現金，所以總共是4 、5 萬元。我是分到手鐲，
    現金沒有分到，因為我買衣服有欠阿斌8 仟元，而當天我還
    了他2 仟元，還欠6 仟，所以事發當天，我也不好意思跟他
    分錢，因為畢竟是人家欠他的，而又不夠，到了最後我要走
    了，阿斌才拿手鐲給我並說這個手鐲給我，至於我欠他的6
    仟元等以後再說。」、「我是去討債，不知道他們是去搶」
    等語（參見本院聲羈卷第5-7 頁），核與其在本院先後兩次
    準備程序中供陳：「對於有夥同己○○、甲○○、戊○○一
    起去丁○○的家中的事實並不爭執，但當時是甲○○說丁○○欠他錢，丁○○有東西要賣給他，這是第一次去的時候。
    第二次是因為甲○○說要去要債，他說既然他有東西要賣給
    別人但是不賣給他，表示有錢，所以要去要錢。至於要用什
    麼方式去要錢，這我就不知道…在房間的時候大胖就叫丁○○將他偷的東西交出來，所以她就交出一些首飾，但是首飾
    只有經過我的手轉交給阿斌，實際上我並沒有要拿那些首飾
    。最後阿斌給我一個金手環，他說因為不好意思讓我幫忙討
    這筆債，我也有說不要，最後我還是有收下來，這個就是被
    警察扣到的東西。」、「我坦承剝奪行動自由部分，也不否
    認當時的情形如被害人所述，但我否認加重強盜，我認為我
    只是單純的討債，因為我去之前根本不知道他們要強盜，我
    以為只是討債，而且阿斌他們也是告訴我要討債。…故本件
    我的主觀是認為是要去討債，所以才會與其餘被告作這些事
    情，但是並不是為了強盜才與其他被告去被害人的住處，如
    果當初知道是強盜的話，我就不會去。」、「那天我是要拿
    錢還甲○○就過去順便找他，他留我下來吃晚飯，晚餐的時
    候己○○也來了，這時剛好被害人曹打電話過來跟甲○○通
    話有說到錢的事情，我及己○○就跟甲○○過去，這時候戊○○還沒有到甲○○家，這時候我跟己○○都不知道什麼原
    因到那裡，我們到了之後，甲○○叫己○○去買飲料，後來
    經過被害人曹同意，我也跟甲○○一起上去，上去後因為被
    害人曹事先說有鑽石要買賣，但到現場有壹個男子和曹討論
    後又將東西收起來不賣了，然後就拿壹條金鍊子給甲○○看
    ，但甲○○不買鏈子，且就離開到被害人樓下，甲○○認為
    被害人曹欠錢不還，本來說鑽石要半賣半抵債，後來又反悔
    不賣，他越想越氣，且看到被害人有那麼多首飾，我們下到
    樓下時己○○已經在樓下等我們，三人就回到甲○○住處，
    當時因為甲○○沒有帶鑰匙等他女朋友回來。之後，在甲○○住處他提到曹欠他錢的事情，且打電話與曹聯絡，討論首
    飾要賣給誰，甲○○後來打電話叫戊○○過來，戊○○後來
    也懷疑首飾被曹偷走，戊○○過來後，四個人就出發了…」
    等語（本院卷(一)第38、75-76 頁），以及嗣後於本院審理中
    經以證人身分結證稱：「甲○○他說那個女的應該就是指丁○○，欠錢沒有還，就是我第一次去甲○○他家，他說要去
    看那個女的鑽石好不好，可不可以抵債，這個是第一次從丁○○他家離開下樓梯後說的，至於欠債的是何人，我不清楚
    。第一次到丁○○家的時候，丁○○有拿壹條黃金手鍊給甲○○，並且說『這條你是否喜歡，要不要？不然你先拿去』
    ，另外他們桌上還有裝在紅袋子的一些首飾，現場的一個男
    生（就是案發時在場的那個男生，我不知道他叫什麼名字）
    就叫丁○○趕快將這些首飾收進去。所以甲○○是在第一次
    離開丁○○他家下樓梯時說，早知道就將那條黃金手鍊拿走
    就好，我問他拿這條要做什麼？因為我當時我以為他要買這
    條，甲○○就說拿來抵債也好，我就說為何不早點說，不知
    道他與丁○○有債務關係，之後我們下樓坐計程車回去，當
    時己○○在樓下等我們，我當時第一次上樓時本來以為是甲○○要我與他一起去看金飾，他要購買。」、「（問：當天
    總共到丁○○家幾次？）兩次，第一次去回來之後甲○○再
    打電話給丁○○，問丁○○說這些首飾是否要給我，對方說
    他不要給甲○○抵債，要拿去賣，後來甲○○說你賣了多少
    再告訴我，後來甲○○再打電話去問丁○○賣了多少，丁○○表示賣了七萬多元，甲○○說才賣七萬多元，所以他要過
    去跟丁○○拿賣金飾的錢。」「（問：第二次出發前，你們
    在甲○○家中是如何說的？）就是甲○○先與丁○○聯絡，
    後來甲○○聯絡戊○○，因為戊○○有車，所以我們就在等
    戊○○。（問：當時你們有無提到去丁○○家要做什麼？）
    甲○○只有提到說要向丁○○討債，而且有說戊○○之前丟
    了一批首飾，懷疑與丁○○及乙○○有關係，甲○○當時就
    打電話給戊○○說你丟的那批首飾可能與丁○○有關係，要
    不要開車過來，我們一起去看看。」、「（問：甲○○有無
    說你去這一趟可以用來抵債？）沒有，是第二次從丁○○家
    中回來後，甲○○主動拿錢給我，說我既然沒有錢就拿這筆
    錢先用，當作是借我，當時他拿給我6 千元。」、「（問：
    甲○○有無提到丁○○欠他多少錢？）沒有，但是第二次他
    將首飾及現金拿回來時，有提到這樣也不夠，沒有辦法抵。
    後來丁○○又打電話過來要要回乙○○的證件，甲○○與丁○○又討論到這批首飾要如何抵債，甲○○有在電話中提到
    要看他賣這批首飾賣了多少之後再說，甲○○有提到『我跟
    你拿這樣子夠嗎？後面要怎麼算』之類的話。至於他們之間
    有多少債務，我不清楚。」、「（問：有無分到財物？）有
    ，甲○○叫我拿一萬元給己○○。（問：出發前，有無提到
    要給己○○一萬元？）沒有，都沒有提到錢的部分。（問：
    你拿給己○○一萬元的時候，他如何表示？）他有問甲○○
    ，是否這錢是要借給他用嗎？甲○○怎麼表示我不清楚，畢
    竟我們要回來的錢是甲○○的債務，所以我在現場從乙○○
    處拿到的壹萬二千元，以及從丁○○皮包倒出來的東西，我
    也都是交給甲○○。（問：戊○○有無提到如何分配？）沒
    有，而且戊○○在丁○○家中就有發現一些金飾是他不見的
    東西，所以他就將屬於他的東西直接帶走，但私底下戊○○
    與阿斌如何說，我不清楚。」、「（問：你到底有無問過甲○○，到底丁○○欠他多少錢？何時欠的錢？）我是在案發
    的隔天問，當天我就有問過一次，但因為甲○○在吸海洛因
    ，所以回答的很模糊，他只回答我就是不夠，是甲○○跟我
    要手鐲的時候，我再問他，為何只是要債，會弄成這樣，甲○○表示因為丁○○很皮，又在從事詐欺，所以很賺錢，甲○○說丁○○欠他的錢1 、20萬元，跑不掉，而且這個錢對
    丁○○來說是小意思，但並沒有提到何時欠錢及什麼原因欠
    錢，不過我個人猜測應該是跟毒品有關，這個是我聽甲○○
    的口氣自己猜的。」等語（見本院卷(一)第132-145 頁），均
    核屬相符。申言之，被告丙○○雖未能清楚說出同案被告甲○○與被害人丁○○間實際之債權債務關係、債務金額究竟
    為何，但其迭自警詢、偵查及本院聲請羈押庭、準備程序暨
    審理中，均一再主張當日下午因曾先與甲○○至被害人丁○○家中，知悉丁○○、乙○○手上握有一些首飾打算出售，
    因而甲○○有謂：丁○○既有首飾可賣為何不還錢，以及乙○○手上握有之金飾似為戊○○遭竊之首飾云云，而邀同被
    告丙○○共同前往被害人丁○○家中索討債務之事實，前後
    供述均為一致。
  (二)另被告己○○於警詢接受訊問時，並未被問及渠等犯案之動
    機為何，但迄至偵查中，其即陳述：「（問：為何去該址？
    ）好像是討債，我不知道要去做什麼。」、「我只知道要去
    討債，細節我不敢問。」等語（參偵查卷第136 、138 頁）
    ，亦於本院羈押訊問庭中表示：「…聽說該女生有欠阿斌錢
    」、「（問：該對男女之前是否真的有欠阿斌、阿德的錢嗎
    ？）我不曉得，都是聽他們說的。（既然都不曉得會何還跟
    人家去？）我不知道這麼嚴重」（見本院聲羈卷第9 、11頁
    ），復又在97年10月29日本院準備程序時表示：「我承認我
    有去，但是我並不是去搶，當時是阿斌叫我去買塑膠繩，他
    說對方欠錢不還，所以要去教訓他，買塑膠繩是要去綁被害
    人，我認為是去討債。」、「（問：在去之前，有無聽說要
    搶他們的東西？以及為何要綁被害人？）沒有。我只有聽說
    要綁被害人，要被害人還錢，因為他們欠錢不還，這個主要
    是阿斌說的，這個是在阿斌的住處說的，現場只有我們4 個
    人，至於阿斌的女友在房間，不知道她有無聽到我們的對話
    。我只有去被害人那裡一次，在我們討論這些事情之前，其
    他人有無去過，我並不清楚。我知道債務是阿斌與丁○○的
    賭債糾紛，至於多少錢，我不知道。」、「…還沒有上車之
    前，是我到阿斌住處要借錢，他告訴我還有一筆帳還沒有收
    ，另外兩位被告也在場，後來他告訴我叫我陪他去收，收到
    要借給我。之後我們四個人就出門了，我也不知道其他兩個
    人為何一起去，我認為就是要去收債。」等語（見本院卷(一)
    第67-68 頁），以及在本院審理中經以證人身份結證稱：「
    （問：你為何去該處？）當時是甲○○說要去討債。」、「
    （問：向何人討債？討什麼債務？）向丁○○討，討什麼債
    ？要討多少錢，都沒有跟我說。」、「（問：甲○○何時提
    到說要討債？）在甲○○家。」、「（問：當時有何人在場
    ？）我、丙○○、甲○○的女友在房間，我不知道她有沒有
    聽到。」、「（問：戊○○當時有無在場？）好像也有在，
    但我不是很記得。」、「（問：丙○○當時有無問甲○○要
    去討什麼樣的債務？）我沒有聽到。」、「（問：有無討論
    去丁○○家要用什麼方式討債？）因為丁○○欠錢不還，要
    買塑膠繩去將丁○○綁起來嚇她。」、「（問：戊○○在甲○○家中有無提到丁○○與他有債務關係？）我沒有聽到。
    「（問：戊○○有無提到他東西有被偷？）我也沒有聽到。
    」「（問：出發前，甲○○有無告訴你們，如果幫他會給你
    多少報酬？）沒有，不過在討債之前，我有跟甲○○借錢，
    甲○○就叫我跟他一起去討債。」、「（問：如果是討債，
    為何會綑綁被害人？）因為有講到丁○○欠錢不還，所以要
    教訓一下，是阿斌這樣說的。」、「（問：你剛剛稱，你在
    丁○○家中時會害怕，你為何會害怕？）因為知道要去收債
    ，我沒有去收過，我有正當職業。」、「（問：甲○○有無
    告訴你在外面有人欠他錢的事情？）有，所以因此我才會跟
    他借錢，並且跟他出去處理這件事情。」、「（問：甲○○
    有無提到何人欠他錢？欠多少錢？）都沒有。」、「（問：
    當天你去丁○○家幾次？）進她家一次，但到她家樓下有兩
    次。第一次說是要去收債，阿斌叫我在樓下等，那時候阿德
    、阿斌上去，當時阿亮還沒有來。第二次也說要去收債，而
    且第二次就帶我上去。」、「（問：第一次甲○○與丙○○
    從丁○○家下來時，有無告訴你他們在裡面談什麼結果？）
    我有聽到他們兩人說丁○○欠錢不還，之後我就沒有注意去
    聽了。」、「（問：甲○○有將從丁○○家中取得的財物分
    給你？）有，分到一萬元，因為之前我有開口跟他借錢。一
    萬元我不知道甲○○算給我酬勞還是要借我。」、「（問：
    當時甲○○開口邀你幫忙討債時，有無說要給你報酬或借錢
    給你？）都沒有說。」、「（問：甲○○和丁○○之前有什
    麼財物糾紛？）這要問他們二人，我不想回答。我猜測是與
    毒品有關，我也不知道是誰賣給誰，但是應該是買毒品的錢
    ，大約1 、20萬。」、「（問：你是根據什麼猜到這個原因
    及數額？）甲○○當天有跟我提到，就是案發前他有跟我說
    ，說丁○○有欠他錢，案發之後才又告訴我原因及數額，他
    說有一部分是毒品的錢。」等語（本院卷(一)第146-158 頁、
    本院卷(二)第139-140 頁）。基上可知，被告丙○○縱亦無法
    清楚交代同案被告甲○○與丁○○間之實際債務內容為何，
    但其之主觀上自始即認為當日是要去向丁○○討債乙節，其
    前後所為之供述並無歧異，復與被告丙○○就此部分所為之
    陳述，互核相符，應非全屬胡言。至被告戊○○部分，於警
    偵中並未到案，然於本院隨即供述：「（問：什麼時候知道
    甲○○要拿槍去處理債務？）是到甲○○他家後，他跟我說
    的，當時他有拿出槍來。」、「（問：甲○○有沒有跟你說
    要討什麼債務？）好像是跟毒品有關的，欠錢的人我也不知
    道是男的還是女的，金額我也不知道，我曾經有跟甲○○說
    過，我有金子在家裡不見。」（參本院卷(二)第11頁），亦已
    堅詞表示當日是因處理債務而前往。
  (三)復佐以被害人丁○○亦不否認：於當日下午，甲○○曾以行
    動電話號碼聯絡，要我幫忙找綽號「小龍」之「乙○○」，
    要向他買電視機、電腦，我便向他說他現在在我家修護電腦
    ，隔約不到1 分鐘，我便下樓至警衛室門口與甲○○會合，
    甲○○就夥同車內後座一人隨同我馬上到我家裡；到家裡後
    ，甲○○就問乙○○有沒有電視機、電腦、鑽戒黃金等物要
    賣，因甲○○見乙○○很馬虎回答，遂夥同另一名男子於將
    近10分鐘就離開我家；當日「小龍」會在我家是因為他有一
    台電腦、幾樣首飾要賣，他要賣給別人；我朋友吳小龍當時
    不高興就要他們走，後來我跟吳小龍出去，去永和找賣二手
    金飾的老闆賣掉一批金飾；看首飾時，我沒有跟他們講話，
    吳小龍也沒有跟阿斌他們說話，只是吳小龍臉色不好看；晚
    上9 點多，被告來之前有一直打電話跟我聯絡，我那時候跟
    他說我人在外面，他就說他們要買金飾，但我說沒辦法，我
    朋友已經賣了，他就叫我不要假了，問我賣了多少錢，我說
    賣了7 、8 萬元云云等情（參見偵查卷第39頁、本院卷(一)第
    19 7-201頁），亦即當日下午5 、6 時許確實曾發生被告丙○○與甲○○至丁○○住處看金飾時，被害人丁○○及乙○○有為不欲出賣之態度，且事後甲○○返還其住處後，亦確
    有打電話詢問丁○○出賣金首飾後所得價錢等事，故被告丙○○陳稱：當日下午與甲○○至丁○○家中時，因丁○○事
    先說有鑽石要買賣，但到現場有和乙○○討論後又將東西收
    起來不賣了，甲○○因此認為丁○○欠錢不還，後來又反悔
    不賣，越想越氣，之後回到住處再打電話與丁○○聯絡，詢
    問首飾賣得之價錢後，決定前往討債等情，顯非全然不可採
    信。至告訴人丁○○雖一再否認與同案被告甲○○間有何債
    務關係，然告訴人指訴是以被告受刑事訴追為目的，是其陳
    述是否與事實相符，仍應調查其他證據以資審認，不得僅憑
    告訴人指訴據遽令被告入罪。況且被告丙○○表示：甲○○
    沒有提到何時欠錢及什麼原因欠錢，不過我個人猜測應該是
    跟毒品有關，這個是我聽甲○○的口氣自己猜的等語，及被
    告戊○○供陳：甲○○的債務好像是與毒品有關等語，要已
    與被告甲○○確實有施用毒品之前科，有臺灣高等法院被告
    前案紀錄表可稽，及證人丁○○在本院供稱其所施用之海洛
    因都是向甲○○所購買之事大致相合（本院卷(一)第18-28 、
    200 、204 頁）；復依常情判斷，被告丙○○、戊○○與丁○○本不相識，若非藉由他人之告知，自無從知悉證人丁○○有吸毒暨有向甲○○購毒等事，顯見甲○○應確實有透露
    丁○○與伊間有購買毒品之債務糾紛之訊息予被告丙○○至
    明。且再進一步觀之，倘同案被告甲○○與丁○○間確實係
    存有買賣毒品之債務糾紛，則告訴人丁○○極力否認之態度
    ，即屬常情，從而自不能因被害人丁○○否認有此事，即認
    被告所言全無可採。
  (四)另再依證人丁○○在本院所證稱：「（甲○○）突然說他已
    經到我家門口了，我嚇了一跳，因為我想說他怎麼有辦法進
    我家大門，他就在門口一直喊，一直喊，小龍就一直叫我不
    要開，我想說應該人沒有那麼壞，而且又認識，後來門開了
    ，他們就拿槍進來，拿槍的那個人就一直打吳小龍，叫他把
    身上的錢全部交出來，戊○○並對小龍說你亂來，你知道你
    搶到的是我的東西，你白目，你身上還有沒有都拿出來，然
    後叫小龍跪下去，面壁。」、「（問：戊○○除了對小龍作
    這些事之外，有沒有對你作什麼事、說什麼話？）他對我說
    那妳呢，我說我又沒有，那是小龍的東西，而他就拿槍指著
    我的太陽穴，我就一直哭，我說我真的沒有，他叫我面壁，
    之後又叫我先等一下…」、「（問：當戊○○對吳小龍講說
    你白目、搶到我的東西這些話的時候，吳小龍有什麼反應？
    ）他說老大，不好意思，不好意思，我不知道。但實際上吳
    小龍說這些東西並不是戊○○的，當時吳小龍會這樣說是因
    為戊○○手上拿槍，戊○○叫吳小龍跪、吳小龍馬上跪了。
    」、「（問：你知道吳小龍金飾的來源？）闖空門偷來的，
    跟王芊貴是一起去作案的。」等語（本院卷(一)第201 、207
    頁），顯然被告戊○○在進入丁○○之住處後，確實有以證
    人乙○○搶了其金飾之事，質問暨教訓丁○○及乙○○，據
    此亦可徵被告丙○○表示：其與甲○○於當日下午在丁○○
    家中見到他們有一些首飾後，甲○○向其表示戊○○先前被
    偷了一批金飾，應該與他們有關，故事後即打電話邀請戊○○一同前往等語，堪屬可信，尤此若非經由與丁○○熟識之
    甲○○告知被告丙○○，被告丙○○何以能知悉被告甲○○
    有懷疑乙○○持有之金飾可能係自戊○○處所竊取或以其他
    非法方式所得。至被告戊○○及證人乙○○雖均否認上情，
    但因此事涉及其2 人是否另犯有竊盜或其他不法罪嫌，皆具
    利害關係，從而兩人不敢吐露真實，亦人之常情，但依證人
    丁○○前揭證述內容既能與不相識之被告丙○○所述吻合，
    應非杜撰所得，自認證人丁○○前揭證述可堪採憑為對被告
    等人有利之認定。從而被告等人強取證人乙○○所有現金之
    原因，係因被告甲○○、戊○○認為證人乙○○當日所持有
    並已賣出部分之金飾係自被告戊○○處以竊取或其他不法手
    段所取得乙事，亦應足認定。
  (五)復查，同案被告甲○○與丁○○本即認識，在當日下午、晚
    間至丁○○住處前、事後發返回甲○○家中時，均有以電話
    與丁○○聯絡，甚且在當日下午5 、6 時左右，甲○○及被
    告丙○○、己○○等3人即曾至丁○○之前揭住處樓下，並
    由丁○○下樓帶同甲○○及丙○○等2人上樓至其住處內，
    而與乙○○亦已見面之事實，除經被告丙○○、己○○指稱
    甚詳外，亦據被害人丁○○於偵查及本院審理中證述在卷，
    可見證人丁○○對於被告丙○○、己○○之面貌早已知悉，
    而衡諸常情，強盜者欲對認識之人搶劫時，為恐身分曝光，
    每每隱身幕後，萬不得已須親自為之，亦往往以頭套或蒙面
    方式為之，並備妥作案及逃亡之交通工具，然本案被告等人
    卻反其道而行，於案發地點時，毫不掩飾其面目，並遭丁○○所居住大廈電梯之監視錄影設備清楚拍攝；又參以被告丙○○、戊○○、己○○等人，因本與被害人丁○○及乙○○
    間均並不相識，如渠等在案發前即已有強盜之犯意聯絡且係
    基於強盜之意圖進行策劃，為何從無一人提出應加以遮掩面
    貌之事，是若謂其等有強盜之犯意，亦難以令人置信。
  (六)依上事證分析，被告己○○、丙○○、戊○○等人於案發當
    時心裡所想，不過是要為被告甲○○索取債務，暨偕同被告
    戊○○去查明證人乙○○所持有之珠寶首飾是否為其之前遭
    竊之財物而已，因此，縱令被害人丁○○與同案被告甲○○
    間無債權債務關係，但因甲○○迄今未曾於警詢、偵查中到
    案說明，迭經本院按址傳喚，依法拘提、通緝後，亦未到庭
    ，無從訊問其在邀同被告3 人前往證人丁○○住處強取財物
    時，究竟係以何項理由告知上揭被告3 人，即無從排除甲○○確實曾經向被告己○○、丙○○、戊○○等人陳稱表示要
    向證人丁○○催討債務，且證人乙○○所持有之珠寶金飾是
    被告戊○○之前所遭竊財物等可能性，依罪疑唯有利於被告
    之認定，本案堪認被告己○○、丙○○、戊○○等3人於案
    發時，渠等主觀上取被害人丁○○之現金4萬餘元、金飾，
    暨乙○○之2萬元現金，並無不法所有意圖存在之事實。被
    告等人辯稱：伊等沒有強盜之犯意等語，尚非無據。
  (七)從而經本院調查證據之結果，並查無任何積極證據足證被告
    3 人主觀上確有不法所有之意圖，即與強盜罪名之構成要件
    並不相符，實無從遽以強盜罪名相繩。
四、綜前諸情參互以析，被告戊○○、丙○○、己○○等人在本
    院所提出之前揭抗辯，即難認為均不可採信，公訴人所舉上
    列事證，仍不足作為本案認定被告等3 人係共同基於不法所
    有之意圖而對被害人強取財物之證明，尚有合理性之懷疑存
    在，致使無從說服本院確信被告等人有公訴人所指此部分罪
    嫌。此外，復查無其他積極事證足認前開被告等人有何加重
    強盜之犯行，故依「罪證有疑，利於被告」之原則，不能證
    明其等犯罪，揆諸首開法條規定及判例意旨，自應為被告丙○○、己○○、戊○○等人就此部分均為無罪之諭知，以昭
    審慎。
據上論斷，應依刑事訴訟法第299 條第1 項前段、第301 條第1
項，刑法第28條、第302 條第1 項、第55條、第47條第1 項、第
41條第1 項前段，刑法施行法第1 條之1 ，判決如主文。
本件經檢察官江祐丞到庭執行職務。
中    華    民    國    98    年    6     月    30   日
                  刑事第十七庭  審判長  法  官  林淑婷
                                        法  官  饒金鳳
                                        法  官  邱景芬
以上正本證明與原本無異。
如不服本判決應於收受判決後10日內向本院提出上訴書狀，並
應敘述具體理由。其未敘述上訴理由者，應於上訴期間屆滿後
20日內向本院補提理由書（均須按他造當事人之人數附繕本）
「切勿逕送上級法院」。
                                        書記官  黃文儀
中    華    民    國    98    年    7     月    6     日
附錄本案論罪科刑法條全文：
中華民國刑法第302條
私行拘禁或以其他非法方法，剝奪人之行動自由者，處 5 年以下
有期徒刑、拘役或 3 百元以下罰金。
因而致人於死者，處無期徒刑或 7 年以上有期徒刑，致重傷者，
處 3 年以上 10 年以下有期徒刑。
第 1 項之未遂犯罰之。


司法院資訊處製作；財團法人民間司法改革基金會備份。
